臺灣高等法院高雄分院刑事判決　　　　94年度交上訴字第29號
　　上　訴　人　臺灣高雄地方法院檢察署檢察官
　　上　訴　人
　　即　被　告　甲○○
　　選任辯護人　徐建光　律師
　　選任辯護人　洪世崇　律師
　　選任辯護人　蘇精哲　律師
上列上訴人因被告業務過失致死等案件，不服臺灣高雄地方法院
93年度重訴字第114 號中華民國94年4 月6 日第一審判決（起訴
案號：臺灣高雄地方法院檢察署93年度偵字第16403 號），提起
上訴，本院判決如下：
    主  文
上訴駁回。
    事  實
一、甲○○係以駕駛車牌號碼V2-861號之營業用小客車搭載乘客
    為業之駕駛員，為從事駕駛業務之人，於民國93年8 月15日
    下午11時25分許，駕駛前揭營業用小客車沿高雄市○○區○
    ○路，由南往北方向行駛，行經輔仁路與武廟路路口，依當
    時之客觀情狀天候晴、夜間有照明、視距良好、號誌正常、
    柏油路面，並無不能注意之情事，其原應注意汽車行進中駕
    駛人應注意車前狀況，隨時採取必要之安全措施及汽車行駛
    至交岔路口，轉彎車應讓直行車先行，並應遵守閃光黃燈交
    通號誌之指示，竟疏於注意，而於通過上開交岔路口，欲左
    轉入武廟路時，未留意車前狀況以採取必要之安全措施及注
    意轉彎車應讓直行車先行，竟貿然加速左轉，適同一時、地
    ，蔡明洲騎乘車牌號碼NE2-037 號重機車，沿高雄市○○區
    ○○路，由北往南方向行駛，致遭甲○○所駕之前揭營業用
    小客車於交岔路口以其右前方車輪處碰撞蔡明洲之重機車，
    致蔡明洲人車倒地，受有多處外傷，甲○○則因年紀已大不
    及反應，無法立刻煞停而繼續前進，致拖行蔡明洲約12.5公
    尺，且右側前後車輪均輾壓過蔡明洲身體，致使蔡明洲受有
    氣胸、並多處肋骨骨折、低溶血性休克、肝臟破裂等傷害，
    經送醫急救後，仍於同年月16日上午5 時10分許，傷重不治
    死亡。
二、案經被害人蔡明洲之父親乙○○告訴及高雄市政府警察局苓
    雅分局報請臺灣高雄地方法院檢察署檢察官偵查起訴。
    理  由
一、訊據上訴人即被告甲○○對其於上揭時、地駕車業務過失肇
    事之犯罪事實，於原審及本院審理時坦承不諱，惟辯稱：當
    時我沒有輾過被害人蔡明洲，是撞擊力過大將被害人撞飛等
    語。
二、經查：
（一）被告所駕營業用小客車於前揭肇事時、地撞擊被害人後，
      仍續行拖行被害人且右側前後車輪均有輾過被害人等情，
      業據原審勘驗肇事當場之錄影翻拍光碟無訛，核與現場目
      擊證人蔡天賜、蔡晃證述目擊肇事營業用小客車輾過被害
      人之身體等情相符，是被告所駕營業用小客車有輾過被害
      人一節，洵堪認定。
（二）按汽車行駛時，駕駛人應注意車前狀況及兩車併行之間隔
      ，並隨時採取必要之安全措施；汽車行駛至交岔路口，其
      行進、轉彎，應依左列規定：一、應遵守燈光號誌或交通
      警察之指示，六、轉彎車應讓直行車先行。但直行車尚未
      進入交岔路口，而轉彎車已達中心處開始轉彎，直行車應
      讓轉彎車先行；道路交通安全規則第94條第3 項、第102
      條第1 項第2 款、第6 款分別定有明文。而本件事故發生
      地點為交岔路口，且當時客觀情狀天候晴、夜間有照明、
      視距良好、號誌正常、柏油路面，並無不能注意之情事，
      被告當時並無飲酒精神狀態良好，依其智識、能力並無不
      能注意等情，有酒測分析結果、道路交通事故調查筆錄、
      道路交通事故現場圖及現場照片15幀附於警訊卷為證，是
      被告既無不能注意之情事，竟駕駛營業用小客車貿然於交
      岔路口左轉，未留意車前狀況以採取必要之安全措施及注
      意轉彎車應讓直行車先行行駛於慢車道，因而肇事，被告
      行為顯有過失，應堪認定。又本件車禍事故，經原審送請
      高雄市政府交通局車輛行車事故鑑定委員會鑑定結果，亦
      認定「甲○○駕駛營業小客車搶先左轉，為肇事原因。蔡
      明洲無肇事原因。」，亦同此認定，有該會94年1 月27日
      高市車鑑字第0940000269號函檢送該會第940104號鑑定意
      見書1 份在原審卷第41頁至第42頁可按。
（三）被害人蔡明洲因本件車禍而傷重不治死亡，亦經台灣高雄
      地方法院檢察署檢察官督同檢驗員相驗屬實，製有相驗筆
      錄、相驗屍體證明書、驗斷書在相驗卷可憑，且經證人即
      對被害人施行急救之醫師許正義於原審時結證屬實，則被
      告過失駕車肇事行為，與被害人之死亡結果間，自具有相
      當因果關係。
（四）綜上查證，被告之自白核與事實相符，被告辯稱未輾過被
      害人等語，尚不足採。本件事證明確，被告業務過失致死
      犯行，洵堪認定。
三、被告甲○○係營業用小客車司機，職司營業用小客車之駕駛
    工作，為從事汽車駕駛業務之人，業據被告陳明在卷，並有
    汽車強制保險證影本1 紙可按。是核被告甲○○所為，係犯
    刑法第276 條第2 項之業務過失致死罪。公訴意旨認被告係
    犯刑法第284 條第2 項之業務過失傷害罪嫌，容有未洽，爰
    於不妨害起訴基本社會事實同一之範圍內，予以變更起訴法
    條，並加以審判。
四、公訴意旨另以：被告甲○○肇事後為脫免責任，在預見若駕
    車輾過車前之倒地人員蔡明洲，足致生被害人蔡明洲死亡結
    果之可能之情形下，仍執意於該車禍發生後，被害人蔡明洲
    人車倒地時，繼續駕車前進，容任該等結果之發生，並基於
    此不確定之殺人故意，不加理會倒臥於在車前之被害人蔡明
    洲而續踩油門前行，致該車右前輪及右後輪輾過被害人蔡明
    洲之身體，使被害人蔡明洲受有氣胸、並多處肋骨骨折、低
    溶血性休克、肝臟破裂等傷害，經送醫急救後，仍於同年月
    16日上午5 時10分許，傷重不治死亡，因認被告甲○○涉犯
    刑法第271 第1 項之殺人罪嫌云云。
（一）按犯罪事實應依證據認定之，無證據不得認定犯罪事實；
      又不能證明被告犯罪者，應諭知無罪之判決；刑事訴訟法
      第154 條第2 項、第301 條第1 項分別定有明文。且其以
      情況證據（即間接證據）斷罪時，尤須基於該證據在直接
      關係上所可證明之他項情況事實，本乎推理作用足以確證
      被告有罪，方為合法，不得徒憑主觀上之推想，將一般經
      驗上有利被告之其他合理情況逕予排除（參照最高法院32
      年上字第67號判例）。再者，刑事訴訟上證明之資料，無
      論其為直接或間接證據，均須達於通常一般之人均不致有
      所懷疑，而得確信其為真實之程度，始得據為有罪之認定
      ，若其關於被告是否犯罪之證明未能達此程度，而有合理
      懷疑之存在，致使無從形成有罪之確信，根據「罪證有疑
      ，利於被告」之證據法則，即不得遽為不利被告之認定（
      參照最高法院76年台上字第4986號判例）。且刑事訴訟法
      第161 條已於民國91年2 月8 日修正公布，其第1 項規定
      ：檢察官就被告犯罪事實，應負舉證責任，並指出證明之
      方法。因此，檢察官對於起訴之犯罪事實，應負提出證據
      及說服之實質舉證責任。倘其所提出之證據，不足為被告
      有罪之積極證明，或其指出證明之方法，無從說服法院以
      形成被告有罪之心證，基於無罪推定之原則，自應為被告
      無罪判決之諭知（參照最高法院92年台上字第128 號判例
      ）。
（二）公訴意旨認被告甲○○涉犯刑法第271 條第1 項之殺人罪
      嫌，無非係以被告自承當時車速為時速15公里，且有聽到
      「碰」的撞擊聲，再參以現場刮地痕有12.5公尺，故足認
      被告當時已知肇事卻未停車，反繼續前行，是被告有殺人
      之未必故意等為論據。
（三）惟查：
 （1）本件車禍事故之經過，經原審於94年3 月23日審理時當庭
      勘驗現場監視錄影帶之翻拍光碟，被告所駕之營業用小客
      車撞擊被害人至停車為止，時間約8 秒鐘，被告並無撞擊
      被害人後停車再開等情，業據原審勘驗無訛，有該勘驗筆
      錄附於原審卷第83頁至第84頁足憑。而被告雖自承當時有
      聽到「碰」的一聲，但被告於案發時已64歲，反應本較慢
      ，且有重聽情形，被告從發現有異狀，到停踩煞車，至車
      子停止，中間經過數秒，實為老年人正常之反應，而車速
      每小時15公里，雖以一般車速動輒4 、50公里而言，時速
      15公里可謂甚慢，然換算結果每分鐘速度為250 公尺，再
      換算每秒鐘約為4 公尺，故現場刮地痕有12.5公尺之長，
      亦僅有3 、4 秒之時間，實屬合理的距離。本件當時事發
      突然，被告因年老反應較遲鈍而有所猶豫，致未能即時採
      取適當煞停措施，以致拖行12.5公尺，亦屬可能，但尚難
      據此認定被告有何殺人之預見、認識或意欲。公訴意旨以
      此認被告已有殺人之未必故意，恐嫌速斷。
 （2）告訴人乙○○固稱：本件車禍撞擊點在被告車輛之前方，
      且被告也表示聽到『碰』一聲，被害人蔡明洲之身高有18
      8 公分，身材高壯，被告不可能沒看到，顯示被告應知悉
      撞倒被害人云云。然被害人機車與被告之計程車撞擊而發
      出『碰』一聲，實際上係被害人機車由側面撞擊被告之計
      程車右前輪所產生，被告之計程車右前輪之鋁框被撞擊1
      個大洞，有偵查卷第27頁所附照片足憑，因此尚難僅憑被
      告聽到『碰』一聲，即遽認被告知悉被害人跌倒後摔至何
      處。
 （3）另證人蔡天賜雖於原審曾結證稱：被告撞到被害人後有停
      車約1 分鐘後再開等語（見原審卷第75頁），但於原審勘
      驗光碟後，復稱：我確實有看到被告停車再開，但停車之
      時間多長已不記得等語（見原審卷第84頁），則證人蔡天
      賜就被告撞倒被害人後究停車多久後再開之事實，證述已
      非明確，再依據事故發生之時間為夜間11點，且事故之發
      生甚為突然，一般人記憶難免有所模糊，是本院認應以當
      時監視錄影帶為主要認定依據，而依原審勘驗光碟之結果
      ：被告撞及被害人機車後，並無停車再開之情形，附此敘
      明。
 （4）綜上所述，足見被告所辯不知撞到被害人等語，尚可採信
      。本件公訴人認被告甲○○涉犯殺人罪行，所為之舉證尚
      未能達通常一般之人均不致有所懷疑，而得確信其為真實
      之程度，而有合理懷疑之存在，依據「罪證有疑，利於被
      告」之證據法則，即不得遽為不利被告之認定，揆諸首揭
      法條規定及判例意旨，本應為被告無罪之諭知，惟公訴意
      旨既認此部分與前開論罪科刑部分（公訴意旨認為構成業
      務過失傷害罪，業經原審及本院變更起訴法條為業務過失
      致死罪）為牽連犯之關係，屬裁判上一罪，爰不另為無罪
      之諭知，附此敘明。
五、原判決就被告所犯業務過失致死部分，以被告罪證明確，因
    予適用刑事訴訟法第300 條（原審漏引）、刑法第276 條第
    2 項、罰金罰鍰提高標準條例第1 條前段之規定，並審酌被
    告年逾60歲，其駕駛反應較慢，於職司營業用小客車駕駛業
    務時，本應更加注意車前狀況以採取必要安全措施，以防免
    事故之發生，詎未注意及之，反輕忽而肇事，造成致人於死
    之嚴重結果，雖肇事後即刻下車處理，犯罪後坦承犯行，但
    至今仍未與被害人家屬達成和解且本件被告過失情節非輕等
    一切情狀，量處有期徒刑1 年；就被訴殺人罪部分，以不能
    證明被告有殺人之犯行，且公訴人認該部分與論罪科刑部分
    有裁判上一罪關係，故不另為無罪之諭知，其認事用法核無
    違誤，所處之刑亦屬適當。檢察官上訴意旨，仍執前詞，認
    被告之行為應成立殺人罪，指摘原判決不當；被告上訴意旨
    ，以原判決量刑過重為由，指摘原判決不當，均無理由，應
    予駁回。
據上論斷，應依刑事訴訟法第368條，判決如主文。
本案經檢察官林應華到庭執行職務。
中　　華　　民　　國　　94　　年　　7 　　月　　27　　日
                  刑事第二庭    審判長法  官  林正雄
                                      法  官  陳啟造
                                      法  官  黃壽燕
以上正本證明與原本無異。
如不服本判決應於收受本判決後10日內向本院提出上訴書狀，其
未敘述上訴理由者，並得於提起上訴後10日內向本院補提理由書
狀（均須按他造當事人之人數附繕本）「切勿逕送上級法院」。
中　　華　　民　　國　　94　　年　　7 　　月　　27　　日
　　　　　　　　　　　　　　　　　　　書記官  黃一秋
附錄本判決論罪科刑法條：
刑法276 條第2 項
  從事業務之人，因業務上之過失犯前項之罪者，處5 年以下有
  期徒刑或拘役，得併科3,000 元以下罰金。
